【裁判字號】    99,監宣,96
【裁判日期】    990731
【裁判案由】    監護宣告
【裁判全文】
臺灣板橋地方法院民事裁定              99年度監宣字第96號
聲  請  人  乙○○
相  對  人  丙○○
利害關係人  甲○○
上列聲請人聲請監護宣告事件，本院裁定如下：
    主      文
宣告丙○○（女，民國○○○年○月○日生，身分證統一編號：
Ｚ000000000號）為受輔助宣告之人。
選定甲○○（男，民國○○○年○月○○○日生、身分證統一編
號：Ｚ000000000號）為受輔助宣告之人之輔助人。
聲請費用新臺幣壹仟元由受輔助宣告之人丙○○負擔。
    理      由
一、本件聲請意旨略以：聲請人乙○○之母即相對人丙○○因患
    有中度精神分裂症，至今毫無起色，目前於家中（地址：台
    北縣三峽鎮○○路8 號3 樓）休養，現況不能為（受）意思
    表示或辨識其效果，為此依民事訴訟法第597 條之規定，檢
    附戶籍謄本2 件、親屬系統表、同意書、丙○○之中華民國
    殘障手冊影本、身分證影本、醫院診斷證明書各1 件為證，
    聲請宣告相對人丙○○為受監護宣告之人，併選定利害關係
    人甲○○為受監護宣告之人丙○○之監護人、指定聲請人乙○○為會同開具財產清冊之人等語。
二、按民法第15條之1 第1 項、第3 項規定：「對於因精神障礙
    或其他心智缺陷，致其為意思表示或受意思表示，或辨識其
    意思表示效果之能力，顯有不足者，法院得因本人、配偶、
    四親等內之親屬、最近一年有同居事實之其他親屬、檢察官
    、主管機關或社會福利機構之聲請，為輔助之宣告」。再按
    「法院對監護之聲請，認為未達民法第14條第1 項之程度而
    有輔助宣告之原因者，得依聲請或依職權以裁定為輔助宣告
    」，民事訴訟法第624 條之3 定有明文。
三、經查：本件聲請人於提出聲請狀時雖係表明聲請對相對人為
    監護宣告，惟本院審驗相對人丙○○之心神狀況，並依財團
    法人台灣省私立台北仁濟院附設仁濟療養院新莊分院羅家駒
    醫師鑑定結果，認為「相對人罹患精神分裂症20年，規則治
    療時，症狀可緩解或減輕，當不規則治療時，會出現明顯幻
    聽及妄想症狀，損害其正常思考及判斷能力。目前因精神病
    殘留障礙，個案之判斷力、社會及生活功能較一般人差，需
    持續在他人輔助之下接受精神病之治療。相對人目前之精神
    狀態在複雜事務之判斷上仍需他人輔助」等語，有該醫院99
    年6 月29日之精神鑑定報告書1 份附卷可稽。且查本院於99
    年6 月29日在鑑定人即羅家駒醫師前就「你現在會不會覺得
    有人要害你，指揮你做什麼事情？」、「現在為什麼沒有？
    」、「何時就沒有這種情形？」、「你這半年以來，生活作
    息是否正常？」、「何時出院？」、「出院後有真就醫、服
    藥？」等問題訊問相對人，相對人分別答稱：「現在沒有，
    但以前發作的時候有，有男士在我身邊說話，叫我殺我老公
    、兒子，叫我跳樓、自殺。」、「打針。」、「去年底還有
    發作，那個聲音叫我自殺，今年還沒有發作，但生氣成睡不
    著的時候會發作。」、「喝茶晚上會睡不著，打針會控制，
    但眼睛會往上掉。」、「98年11月。」、「在南部有，在北
    部恩主公醫院，吃藥會頭昏，所以不吃，就打針」。本院復
    就相對人心神狀況訊問鑑定人羅家駒醫師，據其陳稱：「相
    對人在沒有用藥的情形下，比較容易出現幻覺、幻想，經過
    治療以後，症狀會比較減輕，目前有持續治療、幻聽、幻想
    幾乎要消失，現在的狀況屬於精神病環節期，一般的生活功
    能和判斷力比一般人稍微差一點。」等語。綜上各節以觀，
    本院認為相對人丙○○之意思表示或受意思表示，或辨識其
    意思表示效果之能力，顯有不足，準此，相對人之精神或心
    智狀況，雖未達監護宣告之程度，本院仍得依民法第14條第
    3 項、民事訴訟法第624 條之3 第1 項規定，對相對人為輔
    助之宣告。
四、次按受輔助宣告之人應置輔助人，並準用民法第1111條至第
    1111之2 規定，此觀民法第1113條之1 自明。亦即法院為輔
    護之宣告時，應依職權就配偶、四親等內之親屬、最近1 年
    有同居事實之其他親屬、主管機關、社會福利機構或其他適
    當之人選定1 人或數人為輔助人。法院為前項選定及指定前
    ，得命主管機關或社會福利機構進行訪視，提出調查報告及
    建議。輔助之聲請人或利害關係人亦得提出相關資料或證據
    ，供法院斟酌。法院選定輔助人時，應依受輔助宣告之人之
    最佳利益，優先考量受輔助宣告之人之意見，審酌一切情狀
    ，並注意下列事項：(一)受輔助宣告之人之身心狀態與生活
    及財產狀況。(二)受輔助宣告之人與其配偶、子女或其他共
    同生活之人間之情感狀況。(三)輔助人之職業、經歷、意見
    及其與受監護宣告之人之利害關係。(四)法人為輔助人時，
    其事業之種類與內容，法人及其代表人與受輔助宣告之人之
    利害關係。又民事訴訟法第624 條之1 第3 項規定，將輔助
    宣告聲請事件準用同法第604 條第1 項規定，亦即輔助宣告
    之裁定，應同時選定輔助人，並附理由。經查：利害關係人
    甲○○有意願擔任受輔助宣告人丙○○之輔助人，並經其家
    屬一致同意，此有上開戶籍謄本、同意書及親屬系統表各1
    件為證，復經本院依職權調閱受輔助宣告之人丙○○之稅務
    電子閘門財產所得調件明細表查明無訛，有稅務電子閘門財
    產所得調件明細表1 件在卷可稽。本院審酌利害關係人甲○○為相對人即受輔助宣告人之配偶，如選定利害關係人甲○○為輔助人，應符合受輔助宣告人之最佳利益。準此，爰依
    上開規定，選定利害關係人甲○○為受輔助宣告人之輔助人
    。
五、末者，由民法第15條之2 規定可知，受輔助宣告之人並未喪
    失行為能力，且依法並未完全剝奪其財產處分權。再參酌同
    法第1113條之1 規定，並無準用同法第1094條、第1099條及
    第1099條之1 、第1103條第1 項規定，亦即受輔助宣告人之
    財產，不由輔助人管理，輔助人對於受輔助宣告人之財產，
    並無依規定與經法院或主管機關所指定之人會同開具財產清
    冊。本件相對人之精神或心智狀況未達監護宣告之程度，而
    經本院依民法第14條第3 項、民事訴訟法第624 條之3 第1
    項規定，對相對人為輔助之宣告已如前所述，再依上說明，
    本件毋庸指定會同開具財產清冊之人，附此敘明。
六、依民事訴訟法第624 條之1 、第608 條第1 項，裁定如主文
    。
中    華    民    國    99    年    7     月    31    日
                  家事法庭  法  官  郭光興
以上正本係照原本作成。
如不服本裁定關於選定輔助人部分，應於送達後10日內向本院提
出抗告狀，並繳納抗告費新臺幣1,000 元；其餘關於輔助宣告之
部分，不得抗告。
中    華    民    國    99    年    8     月    2     日
                            書記官  簡維萍

司法院資訊處製作；財團法人民間司法改革基金會備份。
